【裁判字號】    96,訴,2241
【裁判日期】    970204
【裁判案由】    綜合所得稅
【裁判全文】
臺北高等行政法院判決
                                     96年度訴字第2241號
                              .
原      告  甲○○
訴訟代理人  王慶煌  會計師
被      告  財政部臺灣省北區國稅局
代  表  人  陳文宗（局長）
訴訟代理人  乙○○
上列當事人間因綜合所得稅事件，原告不服財政部中華民國96年
5 月4 日台財訴字第09600083100 號訴願決定，提起行政訴訟。
本院判決如下：
    主  文
原告之訴駁回。
訴訟費用由原告負擔。
    事  實
一、事實概要：原告係南門綜合醫院（下稱南門醫院）之負責人
    ，89年度綜合所得稅結算申報，原列報該醫院執行業務所得
    為新台幣（下同）0 元，經被告核定執行業務所得為3,334,
    550 元，併課原告當年度綜合所得稅，核定綜合所得總額為
    5,878,931 元，應補徵綜合所得稅額945,780 元。原告就核
    定其經營之南門醫院執行業務所得項下之醫院材料費、文具
    用品、旅費及交通費（含進修訓練費）、修繕費、交際費、
    伙食費、書報費、燃料費、雜項購置、職工福利、利息支出
    、保養費及其他費用共13項申請復查，獲追減執行業務所得
    1,458,707 元，原告就利息支出及其他費用二項，向財政部
    提起訴願，經遭決定駁回後，原告就利息支出仍不服，而提
    起本件行政訴訟。
二、兩造聲明：
    (一)原告聲明：訴願決定及原處分（復查決定）關於否准認列
                利息支出部分均撤銷。
    (二)被告聲明：駁回原告之訴。
三、兩造之爭點：系爭貸款利息支出，得否列為原告執行業務收
                入之直接必要費用而予以減除？
    (一)原告主張之理由：
      1.根據執行業務所得查核辦法第14條規定「若屬執行業務
        之直接必要費用，則應認列執行業務費用。」執行業務
        與營利事業均有資金需求，以維繫業務與企業之生存，
        故所得稅法中才有利息支出列報營利事業所得與執行業
        務所得中費用項目之規定，此乃合法費用，屬直接必要
        費用。又所謂業務所需，係根據營業項目與規模而衍生
        之資金需求，原告已舉證說明醫院員工多達200 員以上
        ，每月薪資需要2200餘萬元，還有租金支出及各項費用
        等加總不下600 萬元，均需現金開銷，且有帳證可供查
        驗，這些費用亦經過被告查審人員許多年之查驗，均沒
        有問題在案。
      2.實務上，健保局給付醫療院所之健保給付，係採申請審
        核制，較正常月份慢3 個月才核撥，且先撥8 成，其餘
        俟內部審核剔除不合規定項目後，次月才撥補差額。由
        於原告經營之南門醫院規模不小，係屬地區教學醫院，
        並非個人有限資金可以經營起來，須向銀行借款以供業
        務需轉之需。查憲法與所得稅法並未限制個人醫師不能
        經營如此規模之醫院，因此原告醫院正常經營均需三個
        月之週轉金，正常額度為6000至8000萬元銀行借款，若
        遇有重大醫療器材，病房重大整修或裝潢時，則借款高
        達1 億甚至2 億元，依理不可能沒有利息支出。原告醫
        院自75年到96年均有銀行借款存在，且歷年亦經被告查
        核在案可證。被告應舉證說明，究竟原告經營何以不需
        借款或那一筆借款依法不合法？何以不能有利息支出，
        其法令依據何在，以折服原告。再者，原告付予銀行的
        業務週轉之利息費用，銀行均有認列利息收入繳稅，在
        在合法；且健保局給付制度也樣樣事實；若被告不信，
        可派員去該等機關查明清楚。
      3.依據上揭查核辦法第6 條規定，原告均依法設置帳冊、
        憑證，並詳細記載業務收支項目，並無違法。又原告執
        行業務借款及其利息支出均依法入帳，並用於醫院，每
        年編有資產負債表與損益表、現金流量表，會計專業上
        ，上開報表內容均有顯示借款之用途為執行業務或購置
        醫療設備或增建病房使用，每年皆有向被告申報，且被
        告每年亦有調閱整個帳冊、憑證查核在案。又「查明資
        料是被告之責任與義務所在」，被告不用心查明，即以
        一句資料不足以證明資金用途，立即駁回所請，有欠妥
        當。試問那一家企業之借款用途，不是登記在帳冊上？
        逐筆用在企業之各項費用與重大支出上？不是用財務報
        表來查證？若上述資料不足以舉證資金用途，請被告機
        關逐項列舉證明資金用途之證據為何，好讓原告舉證。
      4.根據原告所列原告最近五年利息支出國稅局核定結果說
        明，可明確知道原告自85年到88年度所列報之利息支出
        ，被告均有查核認列在案，其中調減部分是擴建第二醫
        院病房工程借款利息支出，因涉及利息支出資本化而予
        剔除，此乃稅法規定，原告並無異議；何況業務週轉之
        利息支出百分之百均有認列。然而89年度原告之借款利
        息均為業務週轉所需，且借款金額也大幅減少，理論上
        ，非常容易查核，被告卻一毛也不認列，也不查明就隨
        意全部剔除，有欠允當。原則上，總要有個明確之查核
        證據，證明非業務所需。否則疏於查明，就要原告所有
        費用不能認列，有欠公平。
      5.又按，企業經營有其持續性與前後年度關連性，原告88
        年度營業費用高達410,072,054 元，銀行借款27900 萬
        元，利息費用24,744,294元，業經88年度被告查核認定
        利息費用23,204,966元。而銀行借款之用途主要在88年
        度為營業費用中之薪資支出、租金支出、加班費及保險
        費等。因此，89年度初銀行借款高達27900 萬元，89年
        度中原告因先前自行處理出售個人不動產分別於89年3
        月22日償還銀行貸款800 萬元，89年4 月5 日償還2710
        0 萬元，利息支出大幅降低只剩6,212,060 元，惟被告
        均不予認列。事實上，原告89年度營業費用高達396,21
        6,997 元，且下半年因營運資金不夠，及醫院裝潢整修
        39,276,652元之需，亦陸續再向銀行借款4640萬元。此
        乃經營之事實，帳載與報表均十分明理。詎被告及訴願
        機關均以原告提示上述資料尚無法確認係與借款係用於
        執行業務、購置醫療器材、設備所需之款項或增建病房
        ，致無從審酌而核駁，顯有違會計專業、常識及企業經
        營之法則。殊不知會計憑證與財務報表，乃企業經濟活
        動之總說明與展現，資金流向自然表現其中，否則一年
        3 、4 億之營業費用支出是假的？4 仟萬之裝潢支出是
        假的？怎不能說明流向呢？應予合理導正。
    (二)被告主張之理由：
      1.按「執行業務者向金融機構借款購置或興建房屋，供執
        行業務使用符合下列規定者，其利息支出得認列為執行
        業務費用：依法設帳、記載並辦理結算申報之執行業
        務者，以本人或事務所名義向金融機構借款。其借款
        資金確供購置或興建執行業務場所使用，且借款利息確
        由執行業務者本人或事務所負擔，取得金融機構出具之
        借款用途證明，並有明確帳載及資金流程之佐證資料，
        但以主事務所所在地之房屋（1 屋）為限。購置或興
        建房屋，須經辦妥房屋過戶手續或建築完成，其借款利
        息並於執行業務者在該址登記執業後所支付者為限。」
        為財政部86年7 月31日台財稅第861907562 號函所明釋
        。又「當事人主張事實須負舉證責任。倘其所提出之證
        據不足為主張事實之證明，自不能認其主張之事實為真
        實。」改制前行政法院36年度判字第16號著有判例。
      2.原告原列報南門醫院之利息支出5,509,983 元，原查以
        該費用係週轉需要而向銀行借款所衍生之支出，核與規
        定不合，予以全數剔除。原告主張自成立以來，均有營
        運週轉需要，向銀行借款以應人事及銷管等費用，且中
        央健康保險局給付有時間落差，向銀行週轉，乃正常所
        需，請准予認定云云，查原告雖提示該醫院週轉貸款契
        約書、銀行利息收據及資產負債表等相關報表供核，惟
        未提出系爭借款與其執行業務有關之證明文件供核，亦
        未提出借款資金去向流程，無從審酌系爭借款是否確係
        用於執行業務購置醫療器材、設備所需之款項或增建病
        房之款項，被告依首揭規定及財政部函釋意旨，否准認
        列系爭利息支出，於法並無不合。
      3.至原告主張該醫院歷年來之資產負債表、損益表及現金
        流量表均有顯示借款用途為執行業務或購置醫療設備或
        增設病房使用，該等資料即可證明借款用途，被告怎能
        再以原告未提示資金流程資料及利息收據不能證明借款
        用途之說詞而否准認列系爭利息支出等節，查資產負債
        表、損益表及現金流量表等報表僅係各會計科目金額變
        動之彙整表，僅揭露營利事業營運盈虧情形及顯示現金
        流向，並不足以證明各會計科目變動即是運用系爭借款
        所致，亦即系爭銀行借款與各報表中之會計科目變動並
        不存在必然之直接關係，且原告主張系爭利息支出核與
        業務有關，依前揭判例自應由原告負舉證之責任，惟原
        告迄未能提示系爭借款與其執行業務有關之證明文件供
        核，被告依規定予以否准認列，並無違誤。
      4.至原告主張該醫院89年度整年之薪資支出、租金支出、
        保險費及加班費，林林總總全年度費用高達396,216,99
        7 元，基於企業經營生存需要，銀行借款支乃合情合理
        且歷年來利息支出亦有經稽徵機關核認在案，基於一致
        性，系爭利息支出應予核認等節，查該醫院89年度之損
        益計算表載明薪資支出64,540,775元（含臨時工資）、
        租金支出450 萬元、保險費3,407,829 元及加班費5,04
        5,792 元，全年度費用總額127,624,155 元，有該醫院
        及原告蓋章之損益表附卷可稽，與原告訴稱89年度該醫
        院全年之薪資支出266,917,368 元、租金支出19,037,5
        00元、保險費13,497,625元及加班費19,243,112元，林
        林總總全年度費用高達396,216,997 元不合；又稽徵機
        關審酌案件時，原則上雖要考量前後年度認列一致性情
        形，惟往後如查得原准予認列之項目不符規定之情事，
        自可不受前年度已認列之一致性拘束，原告主張基於一
        致性原則即應准予認列，係屬誤解，併予陳明。
    理  由
一、本件原告起訴時，被告之代表人為凌忠嫄，嗣於訴訟中變更
    為陳文宗，茲據新任代表人具狀聲明承受訴訟，經核無不合
    ，應予准許。
二、按「個人之綜合所得總額，以其全年左列各類所得合併計算
    之：…第二類：執行業務所得：凡執行業務者之業務或演技
    收入，減除業務所房租或折舊、業務上使用器材設備之折舊
    及修理費，或收取代價提供顧客使用之藥品、材料等之成本
    、業務上雇用人員之薪資、執行業務之旅費及其他直接必要
    費用後之餘額為所得額。」所得稅法第14條第1 項第2 類前
    段定有明文。又「非屬執行業務之直接必要費用，不得列為
    執行業務費用。」亦為執行業務所得查核辦法第14條所明定
    。
三、本件原告係南門綜合醫院之負責人，89年度綜合所得稅結算
    申報，原列報該醫院之利息支出5,509,983 元，經被告查核
    結果，以該費用係向銀行借款所衍生之利息支出，惟原告未
    提出系爭借款與其執行業務有關之證明文件供核，亦未提出
    借款資金去向流程，無從審酌該借款是否確係用於原告主張
    執行業務購置醫療器材、設備或增建病房之款項，而否准認
    列系爭利息支出之事實，為兩造所不爭，並有原告前開結算
    申報書、89年度執行業務者（其他）所得損益計算表、補充
    說明書及被告查核報告書附原處分卷第41-62 頁可稽，堪信
    為真實。
四、原告起訴主張：依其提示南門醫院之資產負債表、損益表及
    現金流量表均有顯示借款用途為執行業務或購置醫療設備或
    增設病房使用，該等資料即可證明借款用途；且健保局給付
    醫療院所之健保給付並非當月全數給付，依該醫院整年支出
    之薪資、租金、保險費及加班費等營業費用合計高達396,21
    6,997 元，基於企業經營生存需要，銀行借款支出乃合情合
    理，且歷年來利息支出亦有經稽徵機關核認在案，基於一致
    性，系爭利息支出亦應予核認等語。故本件厥應審究者，在
    於系爭借款利息支出，是否得列為原告執行業務收入之直接
    必要費用而予以減除？
五、經查：
    (一)按行政訴訟法第136 條準用民事訴訟法第277 條前段規定
      ：「當事人主張有利於己之事實者，就其事實有舉證之責
      任。」是以，在所得稅爭議案件，有關所得計算基礎之進
      項收入，應由稅捐稽徵機關負舉證責任；至有關所得計算
      基礎之減項，即成本與費用，自應由納稅義務人負舉證責
      任，故原告就其列報系爭利息支出，係屬其執行業務所支
      出之直接必要費用之事實，自應負舉證責任。
    (二)次按，財政部86年7 月31日台財稅第861907562 號函釋規
      定：「執行業務者向金融機構借款購置或興建房屋，供執
      行業務使用符合下列規定者，其利息支出得認列為執行業
      務費用：(一)依法設帳、記載並辦理結算申報之執行業務者
      ，以本人或事務所名義向金融機構借款。(二)其借款資金確
      供購置或興建執行業務場所使用，且借款利息確由執行業
      務者本人或事務所負擔，取得金融機構出具之借款用途證
      明，並有明確帳載及資金流程之佐證資料，但以主事務所
      所在地之房屋（一屋）為限。(三)購置或興建房屋，須經辦
      妥房屋過戶手續或建築完成，其借款利息並於執行業務者
      在該址登記執業後所支付者為限。」係財政部本於中央主
      管機關之地位關於執行業務費用查核所為細節性、執行性
      之解釋，俾下級機關作為查核之基準，核與收入與費用配
      合原則相符，亦未違反前揭所得稅法第14條第1 項第2 類
      及執行業務所得查核辦法第14條規定之意旨，自得予援用
      。
    (三)原告主張系爭利息支出5,509,983 元，係因經營南門綜合
      醫院，為支付平日之人事及銷管費用需要而向銀行借款，
      核與執行業務有關云云，固於訴訟中提出該醫院86至89年
      度之資產負債表、收支餘絀表及現金流量表為證。惟查，
      依原告提示南門醫院86、87及89年收支餘絀表之「稅前收
      支餘絀」記載各年度之現金收支餘額分別為38,771,536元
      、21,271,020元及負26，097,261 元（見本院卷80-82 頁
      ），經核與原告每年申報之損益表所得額分別為11,741,2
      82元、21,270,588元及負5,223,557 元金額均不相符（見
      本院卷83-8 6頁），而該醫院86至89年資產負債表及現金
      流量表所載本期收支餘絀（稅後）金額（見本院卷87-92
      頁），皆沿續該醫院上開收支餘絀表所載現金收支金額，
      惟依前所述，上開收支餘絀表所載現金收支餘額與原告之
      申報之資料不符，是原告所提示上開報表之真實性已難採
      信。再者，原告所提示上開資產負債表、收支餘絀表及現
      金流量表等報表，僅係各會計科目金額變動之彙整表，僅
      揭露營利事業營運盈虧情形及顯示現金流向，並不足以證
      明各會計科目變動即是運用系爭借款所致，亦即系爭銀行
      借款與各報表中之會計科目變動並不存在必然之直接關係
      ，原告援引上開報表主張系爭借款與執行業務有關，尚不
      足採。
    (四)原告雖主張南門醫院89年度支出薪資費用266,917,368 元
      、租金19,037,500元、保險費13,497,625元及加班費19,2
      43,112元，全年度費用高達396,216,997 元，自有向銀行
      貸款供營運週轉之必要云云。惟查，依原告申報該醫院89
      年度之損益計算表所載（見原處分卷第44頁），該醫院89
      年度之薪資支出64,540,775元（含臨時工資）、租金支出
      4,500,000 元、保險費3,407,829 元及加班費5,045,792
      元，全年度費用總額為127,624,155 元，原告主張該醫院
      89年度全年度費用高達396,216,997 元云云，顯無足採。
      復依原告87至89年度申報有關南門醫院之收支（損益）計
      算表所載（見本院卷84-86 頁），該醫院87至89年薪資支
      出分別為253,620,253 元、280,916,833 元及64,540,775
      元（均含臨時工資），則該醫院雖有固定人事及銷管費用
      ，惟依原告申報該醫院86至88年所得額分別為11,741,282
      元、21,270,588元、32,233,357元，皆有盈餘產生，原告
      主張系爭銀行借款供醫院週轉之用，亦無法勾稽查核屬實
      ，即難採信。
    (五)又依原告提示南門醫院向臺灣中小企業銀行借款之借據、
      週轉金貸款契約及繳息清單（見本院卷第34-43 頁），其
      借款餘額高達279,000,000 元，繳息期間及尚欠借款餘額
      皆不同，則參諸南門醫院當年度薪資支出僅64,540,775元
      及該醫院費用總額127,624,155 元，借款金額與該醫院費
      用總額相差甚大，以該等銀行借款作為支應人事費用，顯
      不合理。復參諸原告提示上開借據及週轉金貸款契約僅記
      載借款科目為短期放款，亦無從證明原告貸款係用於該醫
      院購置醫療器材、設備或增建病房之款項，此外，原告亦
      未能提示完整之銀行轉貸資料及確切銀行借款用途之相關
      資料或資金流程以為證明，自難認因上開借款所發生之系
      爭利息支出，係屬原告執行業務所必須之直接必要費用，
      故依前揭舉證責任分配原則，本件事實不明所生之不利益
      ，自應由負舉證責任之原告負擔。
    (六)原告雖另主張其歷年來利息支出均經被告核認在案，系爭
      利息支出亦應予核認云云。惟查，行政自我拘束原則，係
      基於憲法之平等原則而來，惟憲法之平等係法律上之平等
      ，僅有合法之平等，而無違法之平等，因此，行政自我拘
      束應以原有行政實務合法為前提，又現行綜合所得稅採結
      算申報制，由稅捐稽徵機關保留事後之查核權，且為達稽
      徵經濟之原則，僅採取抽查的方式而未予全查，因此，當
      申報書上有稽徵機關沒有發現之錯誤而未予剔除時，並不
      代表爾後於不同年度發覺同類型之錯誤時，即不能再予剔
      除，原告此部分主張，亦非有據。
六、綜上所述，原告所陳各節，均不足採。原告既無法證明列報
    之系爭利息支出5,509,983 元，係因經營南門醫院及購置該
    醫院之各項醫療設備所需而借款所生之利息，被告核定否准
    認列為原告執行業務所必需之直接必要費用，全數予以剔除
    ，於法並無違誤，訴願決定予以維持，亦無不合，原告仍執
    前詞，訴請撤銷，為無理由，應予駁回。
據上論結，本件原告之訴為無理由，爰依行政訴訟法第98條第1
項前段，判決如主文。
中    華    民    國    97    年     2    月    4     日
                    臺北高等行政法院第二庭
                              審判長法  官  徐瑞晃
                                    法  官  陳金圍
                                    法  官  蕭惠芳
上為正本係照原本作成。
如不服本判決，應於送達後20日內，向本院提出上訴狀並表明上
訴理由，如於本判決宣示後送達前提起上訴者，應於判決送達後
20日內補提上訴理由書（須按他造人數附繕本）。
中    華    民    國    97    年     2    月    4     日
                                    書記官  李淑貞


司法院資訊處製作；財團法人民間司法改革基金會備份。
